【裁判字號】    85,台上,5086
【裁判日期】    851024
【裁判案由】    偽造文書
【裁判全文】
最高法院刑事判決                              八十五年度台上字第五○八六號
    上訴人  台灣高等法院檢察署檢察官
    被  告  甲○○
右上訴人因被告偽造文書案件，不服台灣高等法院中華民國八十四年七月十二日第二
審更審判決（八十四年度上更(一)字第四二二號，起訴案號：前台灣台北地方法院士林
分院檢察署八十二年度偵續字第四五號），提起上訴，本院判決如左：
    主  文
原判決撤銷，發回台灣高等法院。
    理  由
本件第一審法院檢察署檢察官公訴意旨略稱：被告甲○○係台北市○○區○○路六○
四號品得寶企業有限公司（下稱品得寶公司）負責人，於民國八十一年十月間，在台
北市大同區○○○路○段八十三號品得寶公司原公司所在地，因鑑於駿馬企業有限公
司（下稱駿馬公司）經營之檳榔買賣業務係以「千里馬及圖」聲請商標註冊登記與品
得寶公司以「豬哥」之圖案行銷經營之檳榔買賣業務造成激烈競爭，竟以虛構之「中
國命相學社」名義，虛偽填載「開運參考命學」，上載：「做生意、做買賣、求財利
、求興隆！通常生意人對取名筆劃很注重！所以公司、行號對命相學不敢疏忽。〞名
〞取得好能大順興旺。筆劃不好，名稱不祥不但生意不好且內外不合產品常有問題，
又凶禍多端，家中不平安。千里馬筆劃共劃是命相學最忌會（諱）最不祥之筆數也
！〞車名〞取此名稱還說得過，因跑馬路。但對需要固定客戶的攤店來說，不但不吉
且客戶易跑光！千里馬筆劃以命相學來說經營艱難、焦心憂勞、進退兩難且內外不
合、命相論點：生意或家中碰此筆數者，凶禍多端、憂心重重、不如早日更名，如要
更進一步了解，可請教相命學專家參考。為了財利、吉祥祝君平安」等語，足生損害
於駿馬公司所採用之「千里馬」之名，被告虛載開運參考命學後，意圖散佈於眾將之
夾於其他資料中交由不知情之業務員偕永和（另行不起訴處分）、不詳年籍之「黃林
松」於八十一年十月二十八日晚上七時許，持至桃園市○○路四一二號王阿緞所有屬
於駿馬公司加盟之檳榔攤位，八十一年十月二十八日中午由不詳年籍之業務員「黎佳
銘」與另一不詳姓名者持至桃園縣龍潭鄉○○路○○路口楊美香所有屬於駿馬公司加
盟之檳榔攤位及八十一年十月三十一日持至新竹市○○路○段二二二號郭坤龍所有屬
於駿馬公司加盟之檳榔攤位，連續散佈毀損駿馬公司名譽之上開「開運參考命學」傳
單，被告並要求檳榔攤商於三日內更換招牌及駿馬公司之產品，而與品得寶公司簽約
，足生損害於駿馬公司。案經駿馬公司訴請偵辦。因認被告係牽連犯刑法第二百十六
條、第二百十條之行使偽造私文書、同法第三百十條第二項加重誹謗罪嫌。但經調查
結果，以不能證明被告犯罪，因而維持第一審諭知被告無罪之判決，駁回檢察官在第
二審之上訴，固非無見。惟查：偽造私文書罪，須所偽造者為他人名義之文書，始足
當之。所謂他人之名義，雖不必實有其人，苟出於虛構亦無妨於偽造罪之成立，然是
否出於虛構，固不以該名義有無向主管機關登記為唯一之依據，如該名義確係行為人
所取而為其日常生活所用，並足為其人格之表彰者，縱未經申報或登記，雖不得遽謂
係虛構他人之名義，但如非其日常生活所常用，而有冒用之意思者仍應負偽造私文書
之罪責。被告經營品得寶公司，行銷檳榔業務，並非以命相為主，該傳單內闡述告訴
人筆劃大凶之言，並非根據其專業知識而論述，其日常生活似與命相無關，何來「中
國命相學社」為被告日常生活通用之名﹖究竟實情如何，原審未予詳查審認，因與被
告應否構成偽造私文書罪有關，自嫌未盡職權調查之能事，且未於判決理由內說明「
中國命相學社」，為被告日常生活通用之名，及被告辯解外，所憑之依據，亦嫌理由
未備。檢察官上訴意旨執以指摘原判決不當，非無理由，應認原判決此部分有發回更
審之原因。至於被訴妨害名譽部分，公訴人以與偽造私文書罪有裁判上一罪之關係起
訴，基於審判不可分之關係，應併予發回。
據上論結，應依刑事訴訟法第三百九十七條、第四百零一條，判決如主文。
中      華      民      國    八十五    年      十      月    二十四    日
                              最高法院刑事第二庭
                                  審判長法官  施  文  仁
                                        法官  陳  炳  煌
                                        法官  張  淳  淙
                                        法官  洪  文  章
                                        法官  洪  明  輝
      右正本證明與原本無異
                                              書  記  官
中      華      民      國    八十五    年     十一     月      三十    日


司法院資訊處製作；財團法人民間司法改革基金會備份。
